【裁判字號】    97,消債更,15
【裁判日期】    970910
【裁判案由】    更生事件
【裁判全文】
臺灣新竹地方法院民事裁定            97年度消債更字第15號
聲  請  人  戊○○○○○○○○.
代  理  人  廖克明律師
複  代理人  甲○○
上列當事人因消費者債務清理事件聲請更生，本院裁定如下：
    主  文
聲請駁回。
聲請費用由聲請人負擔。
    理  由
一、按債務人對於金融機構因消費借貸、自用住宅借款、信用卡
    或現金卡契約而負債務，在聲請更生或清算前，應提出債權
    人清冊，以書面向最大債權金融機構請求協商債務清償方案
    並表明共同協商之意旨；惟債務人與金融機構協商成立者，
    不得聲請更生或清算。但因不可歸責於己之事由，致履行有
    重大困難者，不在此限。本條例實施前，債務人依金融主管
    機關協調成立之中華民國銀行公會會員，辦理消費金融案件
    無擔保債務協商機制與金融機構成立之協商，準用前項之規
    定。又債務人聲請更生時，應提出財產及收入狀況說明書．
    ．．第一項財產及收入狀況說明書應表明下列事項，並提出
    證明文件：．．．三、收入及必要支出之數額、原因及種類
    。四、依法應受債務人扶養之人。法院認為必要時，得定期
    命債務人據實報告更生聲請前二年財產變動之狀況，並對於
    前條所定之事項補充陳述、提出關係文件或為其他必要之調
    查；聲請更生或清算不合程式或不備其他要件者，法院應以
    裁定駁回之，但其情形可以補正者，法院應定期間先命補正
    ，消費者債務清理條例第一百五十一條第一、五、六項、第
    四十三條第一、六項、第四十四條、第八條分別定有明文。
二、本件聲請人即債務人向本院聲請更生意旨略以：聲請人於消
    費者債務清理條例施行前，曾依照中華民國銀行公會會員辦
    理消費金融案件無擔保債務協商機制與金融機構成立協商，
    每月應給付金融機構債權人新臺幣（下同）一萬六千四百二
    十二元，而聲請人每月收入約五萬七千元，早期因與朋友投
    資咖啡廳生意失敗，且需扶養年邁雙親，加上長期循環利率
    ，終究無法維持繳款，造成聲請人明顯無力償還協商金額而
    毀諾，是聲請人係因不可歸責於己之事由，致履行協商有重
    大困難而毀諾，云云。惟查：
（一）本件聲請人具狀聲請更生，漏未預納郵務送達費及提出相
      關釋明、證明文件等事項，前經本院於九十七年六月九日
      裁定命聲請人於二十日內補正，該裁定於九十七年六月十
      二日合法送達聲請人，有該裁定送達證書在卷足稽，惟聲
      請人乃迄未補正下列事項，揆諸首開說明，已應駁回本件
      更生之聲請：
    (一)未提出華南商業銀行活期儲蓄存款薪資帳戶自九十六年一
      月二十三日起至九十六年五月六日止之完整存摺往來紀錄
      （僅提出自九十五年十二月二十日起至九十六年一月二十
      二日止及自九十六年五月七日起至九十七年六月五日止之
      往來紀錄）。
    (二)未提出互助會得標會款支出流向證明。
    (三)未提出債權人乙○○、丙○○、丁○債權證明文件，及未
      釋明提出何時借貸、已交付借貸款及取得借款、取得借貸
      款後之款項流向等證明文件（已提出之金融機構清償證明
      文件均未載明清償之款項若干，而無法證明是否與債權人
      乙○○、丙○○、丁○之債權額是否相符，且未提出債權
      人乙○○、丙○○、丁○之債權證明文件、債權人等交付
      聲請人借款後由聲請人用以清償金融機構債務等證明文件
      ，更未釋明何時向債權人等借貸等）。
    (四)未提出第三人徐素娟向萬泰銀行之借款由聲請人取得、聲
      請人取得借款後之流向、聲請人支付貸款等證明文件。
（二）第查，聲請人前曾參與中華民國銀行公會會員辦理消費金
      融案件無擔保債務協商機制，而與金融機構成立協商，並
      約定自九十六年二月起開始分八十四期按年息8%還款，每
      月還款一萬六千四百二十二元，嗣持續還款至九十六年八
      月止，此後即毀諾未再還款，除據聲請人自承在卷外，並
      據債權人台新國際商業銀行等函覆屬實，並據提出協議書
      暨無擔保債務協商明細表影在卷可稽，堪認聲請人於消費
      者債務清理條例施行前，確曾依照中華民國銀行公會會員
      辦理消費金融案件無擔保債務協商機制與金融機構成立協
      商，每月應給付金融機構債權人一萬六千四百二十二元。
      然揆諸聲請人聲請時所釋明履行協商有重大困難而毀諾之
      不可歸責於己之事由，乃均係協商前存在之事由，而非協
      商「後」「致履行有重大困難」之事由，且所釋明之扶養
      年邁雙親事由，更係協商前、後均存在之同一事由，並非
      協商「後」始發生之變動事由，自均非協商「後」所發生
      且致履行協商有重大困難之事由。
（三）嗣本院裁定命聲請人補正釋明履行協商有重大困難而毀諾
      之不可歸責於己之事由，聲請人雖補充釋明聲請人每月收
      入約三萬八千元（含年終獎金平均五萬八千元），協商時
      債權人台北富邦銀行信用貸款債權未納入協商機制，聲請
      人需另繳款四千元，另需繳納債權人寶華銀行汽車貸款八
      千七百元、聲請人以母親名義向萬泰銀行貸款應繳納之房
      貸六千元，加上協商每月應繳金額一萬六千四百二十二元
      ，合計每月即需支付約三萬五千元，每月剩餘生活費約為
      三千元，故聲請人不能履行協商事由發生於協商之前，致
      聲請人客觀上無法履行協商，可認為係不可歸責於己之事
      由。然查：
    (一)觀諸聲請人提出之協商無擔保債務償還計劃，聲請人與債
      權人之協商已將債權人台北富邦銀行之信用貸款債權納入
      協商，且聲請人聲請更生時提出之聲請狀支出費用部分亦
      未載明有另外支出繳納債權人台北富邦銀行之信用貸款四
      千元等情，復自始至終未提出此部分之證明文件，故聲請
      人陳稱協商時未將債權人台北富邦銀行之信用貸款債權納
      入協商，需另外每月繳納四千元云云，即顯與事實不符。
    (二)又聲請人之母固確有向萬泰銀行貸款五十萬元，並約定自
      九十年六月十一日起至一百年十一月六日止分一百二十期
      攤還，每期攤還五千三百五十二元，並以000000000000號
      帳號自動轉帳繳納，有萬泰銀行授信資料查詢單影本可稽
      ，故聲請人陳稱每月以現金六千元交由其母繳納云云，無
      論係繳納金額及繳納方式，亦均有不實。況聲請人迄未提
      出其母向萬泰銀行之借款五十萬元係由聲請人取得、聲請
      人取得借款後之流向及由聲請人支付貸款等證明文件，更
      難認聲請人此部分之主張可採。
    (三)再聲請人之汽車貸款係於九十四年七月一日貸款，並約定
      自九十四年七月一日起至九十七年七月一日止每月償還八
      千七百元，有車輛動產抵押貸款契約書影本可參。然此部
      分之貸款係在協商前即已存在，且核係非必要支出費用，
      自不可於協商後將此部分歸諸於無法履行協商之不可歸責
      事由。
    (四)再者，縱然聲請人主張每月應繳納汽車貸款八千七百元為
      必要支出費用，且係以其母名義向萬泰銀行貸款應繳納每
      月六千元等情屬實，然觀諸聲請人之薪資存款帳戶存摺往
      來紀錄，聲請人於繳納協商款項期間（九十六年二月至九
      十六年八月），亦均無顯然無法繼續繳納協商款之情形。
      甚至，聲請人毀諾後猶於九十六年十一月自行與債權人台
      新國際銀行協商較低之年息6%協商條件，而自九十六年十
      二月起每月繳納四千一百零八元，並持續繳款至九十七年
      二月止；另與債權人台灣土地銀行協商提高每月償還金額
      至三千五百元（原協商僅每月一千百零四元），而自九十
      七年一月起繳款至九十七年二月止，亦顯無無法履行協商
      之情形。
    (五)又聲請人自九十六年九月間毀諾後，自九十六年九月起至
      九十七年五月間止，除其中九十六年十一月、九十六年十
      二月份薪資近五萬元外，每月薪資均在五萬元以上，且此
      期間薪資總額達五十三萬八千七百七十一元，平均月薪高
      達五萬九千八百六十三元，又縱扣除年終獎金（按應係九
      十七年一月三十一日入帳之七萬零五百元），平均月薪亦
      達五萬二千零三十元（按九十六年九月份薪資為五萬一千
      二百二十七元、九十六年十月份薪資為五萬零五百五十八
      元、九十六年十一月份薪資為四萬七千一百三十六元、九
      十六年十二月份薪資為四萬八千五百八十元、九十七年一
      月份薪資為十二萬六千二百十三元【九十七年一月三十一
      日薪資七萬零五百元應為年終獎金】、九十七年二月份薪
      資為五萬五千八百四十九元、九十七年三月份薪資為五萬
      四千二百五十二元、九十七年四月份薪資為五萬三千零七
      十四元、九十七年五月份薪資為五萬一千八百八十二元）
      ，有聲請人之薪資存款存摺往來明細影本足證，故聲請人
      陳稱每月收入僅約三萬八千元，含年終獎金每月收入始有
      平均五萬八千元，扣除債權人台北富邦銀行信用貸款債權
      未納入協商機制需另繳款四千元，另需繳納債權人寶華銀
      行汽車貸款八千七百元、聲請人以母親名義向萬泰銀行貸
      款應繳納之房貸六千元，加上協商每月應繳金額一萬六千
      四百二十二元，合計每月即需支付約三萬五千元，每月剩
      餘生活費約為三千元，致聲請人客觀上不能履行協商，係
      不可歸責於聲請人之事由云云，自均非事實，全然不足採
      信。揆諸上開認定，聲請人所釋明之不可歸責於己之事由
      ，致履行協商有重大困難而毀諾一節，全不可採信，自難
      認聲請人有何不可歸責於己之事由，致履行協商有重大困
      難。
    (六)況依聲請人提出之被扶養人即其父母之全戶戶籍資料，其
      父母之扶養義務人至少應有四人（聲請人為長子，另有次
      子及長女、次女），聲請人應僅比例負四分之一扶養義務
      ，再依內政部公布之最低生活標準每月為九千八百二十九
      元，則聲請人此部分可認定之必要支出扶養費用應為四千
      九百十五元（即9,829元×2人×1/4＝4,915元）。至聲請
      人之父母雖與聲請人同住，然聲請人與其父母之同戶籍內
      尚有其弟、弟媳、妹、姪女等共九人同住，有聲請人全戶
      戶籍謄本可參，惟聲請人乃將全戶之水、電、瓦斯費作為
      扶養父母支出費用之證明，自亦無可採。此外，聲請人所
      列之互助會係起自九十五年六月五日，每會一萬元，聲請
      人係於九十五年十一月五日以標息七百元得標，有本院命
      聲請人補正提出之互助會單影本可稽，則縱使此互助會採
      外標制（即利息外加），則聲請人得標後每月應繳之會款
      亦僅為一萬零七百元，詎聲請人聲請時所列之支出竟載為
      每月一萬二千元，亦有陳報不實；況此互助會縱係屬實，
      姑不論此互助會款亦屬債權性質，並無優先於金融機構受
      償之權，是否可列為生活必要支出，已非無疑，且亦係存
      在協商之前，再如上述，依聲請人之薪資存款帳戶存摺往
      來紀錄，聲請人於繳納協商款項期間（九十六年二月至九
      十六年八月），亦無顯然無法繼續繳納協商款之情形，自
      亦無從認此項支出係致聲請人履行協商有重大困難之事由
      。
    (七)再縱然全依聲請人所自行陳報之必要支出費用計算，聲請
      人每月之必要支出亦僅為三萬九千六百六十七元（即互助
      會款10,700元、萬泰銀行房貸5,352元、寶華銀行汽車貸
      款8,700元、扶養父母扶養費4,915元、行動電話費2,000
      元、聲請人生活費8,000元），加計每月協商款一萬六千
      四百二十二元，合計亦僅五萬六千零九十八元，非但低於
      聲請人所自行陳報之平均每月所得約五萬八千元，亦遠低
      於毀諾後自九十六年九月起至九十七年五月間止之平均每
      月所得五萬九千八百六十三元；更何況其所列之支出萬泰
      銀行房貸五千三百五十二元部分無法證明屬實，且互助會
      款一萬零七百元及寶華銀行汽車貸款八千七百元部分，亦
      不可列為必要支出，故聲請人應有充分之能力履行協商條
      件，則聲請人片面毀諾，自難認有何因不可歸責於己之事
      由，致履行有重大困難可言。
    (八)此外，依聲請人之薪資存款存摺往來明細所示，聲請人自
      九十六年九月間毀諾後，自九十六年九月起至九十七年五
      月間（共九個月）止薪資總額達五十三萬八千七百七十一
      元，而此期間亦僅另與債權人台新國際商業銀行及臺彎土
      地銀行另外協商繳款共一萬九千三百二十四元（即4,108
      ×3＋3,500×2＝19,324），合計應尚有五十一萬九千四
      百四十七元，縱再扣除聲請人上開所列每月支出互助會款
      一萬零七百元、萬泰銀行房貸五千三百五十二元、寶華銀
      行汽車貸款八千七百元、扶養父母扶養費四千九百十五元
      、行動電話費二千元、聲請人生活費八千元（均乘以九個
      月合計為三十九萬六千六百七十元），亦應尚有十二萬二
      千七百七十七元節餘，然截至九十七年五月底止，其存款
      餘額竟僅剩九百五十七元，且觀諸其每月薪資均分二次入
      帳，而聲請人乃竟大部分於每次薪資入帳同日或翌日即提
      領現金，而僅剩餘少數款項供轉帳扣款，且依其陳報轉帳
      扣款之項目竟大部分均係非生活必要支出之網購貨物及法
      律顧問費支出，甚而所陳報之法律顧問費支出又係恰自毀
      諾即九十六年九月間開始轉帳支出，迄至九十七年五月底
      共轉帳七筆計支出達七萬二千元，在在均足堪認聲請人不
      無係因消費者債務清理條例施行在即，預先分期支付未來
      依消費者債務清理條例聲請更生之法律代辦費，而刻意毀
      諾並隱匿財產避免被強制執行，再待消費者債務清理條例
      施行後聲請本件更生以規避債務之重大嫌疑。
三、綜上，本件聲請人聲請更生有不備其他要件，而經本院裁定
    定期補正，然聲請人迄有部分應補正事項未予補正；且聲請
    人於消費者債務清理條例條例實施前，已依金融主管機關協
    調成立之中華民國銀行公會會員辦理消費金融案件無擔保債
    務協商機制與金融機構成立協商，又未釋明有何因不可歸責
    於己之事由，致履行有重大困難之情事，甚而本院調查結果
    ，更可認定聲請人應有充分能力履行，而無任何履行困難之
    情事，且不無係刻意毀諾並隱匿財產避免被強制執行，而待
    消費者債務清理條例施行後聲請更生以規避債務之重大嫌疑
    ，自不得聲請更生。據此，聲請人之聲請即不備其他要件，
    且上開欠缺又係經裁定定期補正未補正，或屬無從補正，揆
    諸首揭說明，自應以裁定駁回聲請人更生之聲請。
中    華    民    國  九十七  年    九    月    十    日
                              臺灣新竹地方法院民事第二庭
                                  法  官  汪銘欽
上為正本係照原本作成。
如不服本裁定，應於裁定送達後十日內，以書狀向本院提出抗告
，並繳納抗告費新臺幣壹仟元。
中    華    民    國  九十七  年    九    月    十    日
                                  書記官  林淑瑜


司法院資訊處製作；財團法人民間司法改革基金會備份。
